---
title: "TUTORIAL: IMPUTAÇÃO DE DADOS FALTANTES COM RANDOM FOREST"
author: "Prof. Dr. Fernando Machado Haesbaert"
format: html
editor: visual
---

## PASSO 1: CARREGAR PACOTES NECESSÁRIOS

```{r}
pacotes <- c("tidyverse", "missForest", "naniar", "VIM", "patchwork", "randomForest")
if(sum(as.numeric(!pacotes %in% installed.packages())) != 0){
  instalador <- pacotes[!pacotes %in% installed.packages()]
  for(i in 1:length(instalador)) {
    install.packages(instalador, dependencies = T)
  }
}
lapply(pacotes, library, character.only = T)
```

## PASSO 2: CRIAR DADOS DE EXEMPLO COM MISSINGS
Vamos criar um dataset que simula dados reais com relações não-lineares entre variáveis.
```{r}
n <- 500  # Número de observações

dados_completos <- tibble(
  # Variável idade (20 a 70 anos)
  idade = runif(n, 20, 70),
  # Renda depende da idade de forma não-linear (curva quadrática)
  renda = 2000 + 500 * idade - 3 * idade^2 + rnorm(n, 0, 5000),
  # Anos de estudo (relacionado com idade e renda)
  anos_estudo = 8 + 0.15 * idade + 0.0001 * renda + rnorm(n, 0, 2),
  # Pontuação de crédito (depende de várias variáveis)
  score_credito = 300 + 5 * anos_estudo + 0.01 * renda + 
    2 * idade + rnorm(n, 0, 50),
  # Gasto mensal (interação complexa)
  gasto_mensal = 500 + 0.3 * renda - 10 * anos_estudo + 
    0.05 * score_credito + rnorm(n, 0, 1000),
  # Variável categórica: região
  regiao = sample(c("Norte", "Sul", "Leste", "Oeste"), n, replace = TRUE)
) |> 
  # Garantir valores positivos e limites realistas
  mutate(
    renda = pmax(renda, 1000),
    anos_estudo = pmax(pmin(anos_estudo, 20), 0),
    score_credito = pmax(pmin(score_credito, 850), 300),
    gasto_mensal = pmax(gasto_mensal, 0)
  )

# Visualizar os dados completos
glimpse(dados_completos)
```

## PASSO 3: INTRODUZIR DADOS FALTANTES DE FORMA REALISTA
Criar cópia dos dados e introduzir missings usando `MCAR` (Missing Completely At Random) em algumas variáveis e `MAR` (Missing At Random) em outras - mais realista.
```{r}
dados_com_missing <- dados_completos |> 
  mutate(
    # 20% de missings em renda (MCAR)
    renda = if_else(runif(n) < 0.20, NA_real_, renda),
    # Missings em anos_estudo dependem da idade (MAR)
    # Pessoas mais jovens tendem a não responder
    anos_estudo = if_else(idade < 30 & runif(n) < 0.25, 
                          NA_real_, anos_estudo),
    # 15% de missings em score_credito (MCAR)
    score_credito = if_else(runif(n) < 0.15, NA_real_, score_credito),
    # Missings em gasto_mensal relacionados com renda alta (MAR)
    gasto_mensal = if_else(renda > 40000 & runif(n) < 0.30 | runif(n) < 0.10,
                           NA_real_, gasto_mensal),
    # 10% de missings em região
    regiao = if_else(runif(n) < 0.10, NA_character_, regiao)
  )
```

## PASSO 4: ANÁLISE EXPLORATÓRIA DOS DADOS FALTANTES
```{r}
# Contar missings por variável
resumo_missing <- dados_com_missing |> 
  summarise(across(everything(), ~sum(is.na(.)))) |> 
  pivot_longer(everything(), 
               names_to = "variavel", 
               values_to = "n_missing") |> 
  mutate(
    perc_missing = round(n_missing / n * 100, 2),
    total_obs = n
  ) |> 
  arrange(desc(n_missing))

print(resumo_missing)
```

```{r}
# Visualização 1: Padrão de dados faltantes
vis_missing_1 <- ggplot(dados_com_missing, 
                        aes(x = 1:nrow(dados_com_missing))) +
  geom_miss_point(aes(y = renda), alpha = 0.4, size = 2) +
  labs(title = "Padrão de Dados Faltantes: Renda",
       subtitle = "Pontos vermelhos indicam valores ausentes",
       x = "Índice da Observação",
       y = "Renda") +
  theme_minimal(base_size = 12) +
  theme(plot.title = element_text(face = "bold"))

# Visualização 2: Proporção de missings por variável
vis_missing_2 <- resumo_missing |> 
  filter(n_missing > 0) |> 
  ggplot(aes(x = reorder(variavel, perc_missing), 
             y = perc_missing,
             fill = perc_missing)) +
  geom_col() +
  geom_text(aes(label = paste0(perc_missing, "%")), 
            hjust = -0.2, size = 3.5) +
  coord_flip() +
  scale_fill_gradient(low = "#FEE5D9", high = "#A50F15") +
  labs(title = "Proporção de Dados Faltantes por Variável",
       x = NULL,
       y = "Percentual de Valores Ausentes (%)") +
  theme_minimal(base_size = 12) +
  theme(legend.position = "none",
        plot.title = element_text(face = "bold")) +
  ylim(0, max(resumo_missing$perc_missing) * 1.15)

# Visualização 3: Matriz de padrões de missings
vis_missing_3 <- gg_miss_upset(dados_com_missing, 
                               nsets = 6,
                               nintersects = 15)

# Combinar visualizações
print(vis_missing_1)
print(vis_missing_2)
print(vis_missing_3)
```

# PASSO 5: IMPUTAÇÃO COM RANDOM FOREST
```{r}
# Converter região para factor (necessário para missForest)
dados_para_imputar <- dados_com_missing |> 
  mutate(regiao = as.factor(regiao))
```


Para executar imputação com `missForest` estabeleço os seguintes parâmetros:
- `ntree`: número de árvores na floresta  
- `mtry`: número de variáveis testadas em cada divisão  
- `maxiter`: máximo de iterações  
- `verbose`: mostrar progresso  
```{r}
resultado_imputacao <- missForest(
  xmis = as.data.frame(dados_para_imputar),
  ntree = 100,           # 100 árvores para cada floresta
  mtry = 2,              # Raiz quadrada do número de variáveis
  maxiter = 10,          # Máximo de 10 iterações
  verbose = TRUE         # Mostrar progresso
)
```

Agora vamos extrair dados imputados
```{r}
dados_imputados <- as_tibble(resultado_imputacao$ximp) |> 
  mutate(regiao = as.character(regiao))
```

### Informações de Erros de imputação
```{r}
cat("NRMSE (Normalized Root Mean Squared Error) para variáveis numéricas:\n")
print(resultado_imputacao$OOBerror[1])  # Quanto menor, melhor
cat("\nPFC (Proportion of Falsely Classified) para variáveis categóricas:\n")
print(resultado_imputacao$OOBerror[2])  # Quanto menor, melhor
```

## PASSO 6: VALIDAÇÃO DA IMPUTAÇÃO
Vamos comparar a distribuição das variáveis antes e depois da imputação.
```{r}
# Identificar quais valores foram imputados
dados_comparacao <- dados_completos |> 
  mutate(origem = "Original") |> 
  bind_rows(
    dados_imputados |> 
      mutate(origem = "Imputado")
  ) |> 
  mutate(id = rep(1:n, 2)) |> 
  # Criar flag para valores que foram imputados
  left_join(
    dados_com_missing |> 
      mutate(id = row_number()) |> 
      reframe(
        id = id,
        renda_era_missing = is.na(renda),
        anos_estudo_era_missing = is.na(anos_estudo),
        score_era_missing = is.na(score_credito),
        gasto_era_missing = is.na(gasto_mensal)
      ),
    by = "id"
  )


# Visualização 4: Comparar distribuições - Renda
vis_validacao_1 <- dados_comparacao |> 
  filter(origem == "Original" | (origem == "Imputado" & renda_era_missing)) |> 
  ggplot(aes(x = renda, fill = origem)) +
  geom_density(alpha = 0.6) +
  scale_fill_manual(values = c("Original" = "#2166AC", 
                               "Imputado" = "#B2182B")) +
  labs(title = "Distribuição da Renda: Original vs Imputado",
       subtitle = "Os valores imputados seguem a distribuição original?",
       x = "Renda",
       y = "Densidade",
       fill = "Tipo") +
  theme_classic(base_size = 12) +
  theme(plot.title = element_text(face = "bold"),
        legend.position = "bottom")

# Visualização 5: Comparar distribuições - Score de Crédito
vis_validacao_2 <- dados_comparacao |> 
  filter(origem == "Original" | (origem == "Imputado" & score_era_missing)) |> 
  ggplot(aes(x = score_credito, fill = origem)) +
  geom_density(alpha = 0.6) +
  scale_fill_manual(values = c("Original" = "#2166AC", 
                               "Imputado" = "#B2182B")) +
  labs(title = "Distribuição do Score: Original vs Imputado",
       x = "Score de Crédito",
       y = "Densidade",
       fill = "Tipo") +
  theme_classic(base_size = 12) +
  theme(plot.title = element_text(face = "bold"),
        legend.position = "bottom")

# Visualização 6: Boxplots comparativos
vis_validacao_3 <- dados_comparacao |> 
  filter(origem == "Original" | (origem == "Imputado" & gasto_era_missing)) |> 
  ggplot(aes(x = origem, y = gasto_mensal, fill = origem)) +
  geom_boxplot(alpha = 0.7) +
  scale_fill_manual(values = c("Original" = "#2166AC", 
                               "Imputado" = "#B2182B")) +
  labs(title = "Gasto Mensal: Original vs Imputado",
       x = NULL,
       y = "Gasto Mensal") +
  theme_classic(base_size = 12) +
  theme(plot.title = element_text(face = "bold"),
        legend.position = "none")

# Visualização 7: Scatter plot - Relação entre variáveis
vis_validacao_4 <- dados_comparacao |> 
  filter(origem == "Imputado") |> 
  ggplot(aes(x = idade, y = renda)) +
  geom_point(aes(color = renda_era_missing), alpha = 0.6) +
  geom_smooth(method = "loess", se = FALSE, color = "black", 
              linewidth = 1, linetype = "dashed") +
  scale_color_manual(
    values = c("TRUE" = "#B2182B", "FALSE" = "#2166AC"),
    labels = c("TRUE" = "Valor Imputado", "FALSE" = "Valor Original")
  ) +
  labs(title = "Relação Idade vs Renda",
       subtitle = "Valores imputados preservam a relação não-linear",
       x = "Idade",
       y = "Renda",
       color = NULL) +
  theme_classic(base_size = 12) +
  theme(plot.title = element_text(face = "bold"),
        legend.position = "bottom")

# Imprimir visualizações de validação
print(vis_validacao_1)
print(vis_validacao_2)
print(vis_validacao_3)
print(vis_validacao_4)
```



